【裁判字號】    95,上訴,1512
【裁判日期】    950725
【裁判案由】    偽造有價證券
【裁判全文】
臺灣高等法院刑事判決                95年度上訴字第1512號
上  訴  人
即  被  告  丙○○
                      樓
             乙○○原名李華.
                      號3樓
共      同
指定辯護人  本院公設辯護人   丁○○
上列上訴人因偽造有價證券案件，不服臺灣臺北地方法院94年度
訴字第1196號，中華民國95年4月4日第一審判決（起訴案號：臺
灣臺北地方法院檢察署94年度偵字第10796號），提起上訴，本
院判決如下：
    主  文
上訴駁回。
    事  實
一、丙○○、乙○○（原名李華文）於民國九十一年二月至四月
    間，係同任職於臺北市內湖區大潤發之同事，明知渠等並未
    獲得甲○○、徐慧君、徐長聖等人之同意，為向林國興借款
    ，竟共同基於概括之犯意，連續於九十一年二月二十四日起
    至同年四月二十一日止，在臺北市○○路○段之某處咖啡廳
    及臺北縣汐止市○○路○段一六八巷十三號一樓「小歇」泡
    沫紅茶店內，以丙○○、李華文（現改名為乙○○）名義共
    同簽發如附表一至三所示之本票，另由丙○○在附表一、二
    本票之發票人欄，偽造甲○○、徐慧君之署押，由乙○○在
    附表三本票之發票人欄，偽造甲○○、徐長聖之署押，而偽
    造以甲○○、徐慧君、徐長聖為共同發票人之本票（如附表
    一至三所示），並將附表一至三本票交付林國興行使之，以
    取得票面價值的對價。嗣因林國興持附表一、三本票，分向
    臺灣臺北地方法院及臺灣士林地方法院聲請裁定本票強制執
    行，甲○○因而提起確認本票債權不存在之訴，始悉上情。
二、案經甲○○訴由臺北市政府警察局中山分局報請臺灣臺北地
    方法院檢察署檢察官偵查起訴。
    理  由
一、訊據被告丙○○固坦承開立如附表一、二所示之本票，且附
    表一、二本票上李華文、秦慧君之姓名為其所簽署，惟否認
    有何偽造有價證券之犯行，辯稱附表一、二本票上甲○○之
    簽名，我知道簽這個名字不應該，但我並未因此讓自己不負
    擔這筆債務之動機，我若不簽甲○○之名字，他（指林國興
    ）就一直打電話去我家騷擾，說要利滾利，我是受到脅迫，
    且其得到秦慧君之同意云云；被告乙○○則坦承開立如附表
    三所示之本票，且附表三本票上丙○○、甲○○、徐長聖之
    姓名均係其所書，惟亦否認有何偽造有價證券之犯行，辯稱
    係應林國興之要求，在附表三本票上簽下甲○○、徐長聖之
    姓名，以供林國興聯絡被告乙○○之用，並無使甲○○、徐
    長聖成為發票人之意思，沒有讓甲○○負這筆錢之意思云云
    ，然查被告丙○○、乙○○於九十一年二月至四月間係同任
    職於臺北市內湖區大潤發之同事，相互同意擔任對方之連帶
    保證人，於上述時、地由被告丙○○開立如附表一、二所示
    之本票，並於附表一、二本票上簽署乙○○及徐慧君之姓名
    ；由被告乙○○開立如附表三所示之本票，並於附表三本票
    上簽署丙○○、甲○○及徐長聖之姓名，被告二人且將附表
    一至三之本票交予林國興，向林國興借款等情，業據被告二
    人於原審坦承不諱，且互核相符，並有如附表一至三之本票
    影本附卷可稽。證人林國興於原審證稱：「（你知否這八張
    本票【即附表一、二】是何人所簽立？）第二十、二十一頁
    的四張本票是丙○○簽的，至於五十五頁的四張本票也都是
    丙○○簽立的。（這八張本票上面甲○○的名字是否也都是
    丙○○簽的？）是的，因為有時候他簽完後才拿給我，有時
    候他是現場簽立後，我才拿錢給他」（原審九十五年二月十
    四日審判筆錄第十二頁）等，又被告乙○○於亦於警詢時稱
    ：「該十張本票（即附表一、三）本票確實是我與丙○○二
    人在本票發票人上偽造甲○○名字簽名署押的」（偵查卷第
    五、六頁）；於偵查中稱：「前面四張（即附表一）不是我
    寫的，後面六張（即附表三）是我寫的。當時丙○○是我主
    管，他向地下錢莊借錢，他要我幫他作保，因為我本人沒有
    財產，借款人就要求我們將房東的名字寫上去，我就當場質
    疑這跟甲○○無關，他們跟我說這個沒有關係，所以我就寫
    了，丙○○在旁沒有阻止」（偵查卷第四十五頁）等語。而
    就如附表一、二之本票被告乙○○於原審證稱：「我記得有
    一次我在場時，林國興有要求丙○○把甲○○的名字寫在本
    票上，丙○○有依林國興的要求，簽立甲○○的名字。（之
    前的慣例都是要求你寫，為何那次要求丙○○寫？）如果是
    我們二人一起去借錢的話，我寫我的本票，他寫他的本票，
    寫完之後我們各自蓋手印，至於本問題是因為時間太久，我
    已經不記得。（你印象所及是否只有這一次林國興要求丙○○簽甲○○的名字？）是的，也只有一張而已」（原審九十
    五年二月十四日審判筆錄第十頁）等語，以及證人林國興於
    偵查中證稱：「本票的發票日就是他們借款的時間」（偵查
    卷第五十二頁）等語參互觀之，九十一年二月二十四日係被
    告二人同時在場且均簽發本票，當時被告丙○○僅開立如附
    表一編號一之一張本票，是被告乙○○證述見過丙○○代甲○○簽發一張本票等語，應屬事實，足見附表一編號一本票
    上甲○○的姓名確為被告丙○○所書。復參以被告丙○○於
    原審坦承附表一、二之本票除甲○○簽名外其餘部分均係其
    所書，並觀諸附表一、二之本票上之筆跡，應係同一人所為
    等情，堪認如附表一、二本票上甲○○之簽名均為被告丙○○所為。被告丙○○於原審先稱不記得有無在附表一、二本
    票上簽署甲○○之名字，復稱沒有簽等語，顯係事後卸責之
    詞；被告乙○○於原審證述附表一、二本票上甲○○之姓名
    不知何人所簽等語，顯係維護被告丙○○之詞，均不足採信
    。又被告丙○○於附表一、二之本票上簽署甲○○、徐慧君
    之姓名時，被告乙○○於附表三之本票上簽署甲○○、徐長
    聖之姓名時，均未得甲○○、徐慧君、徐長聖之同意等情，
    業據被告丙○○於偵查中供述：「我母親的名字徐慧君是我
    簽的，當時是我與李華文共同向林國興借錢，林要求我們簽
    本票擔保，並要求以他人的名義提供擔保，所以我就簽我媽
    媽的，李華文就簽他太太跟房東的，我們都沒有先經過他們
    的同意，但是事後我有跟我母親說過，我母親叫我自己負責
    ，因為是林臨時提出來的，所以我們事先沒有徵尋他們的同
    意」（偵查卷第五十二頁）；被告乙○○供稱：「我跟丙○○約在外面簽發這些本票有很多次，除了使用甲○○的名義
    外還有吳男的配偶楊秀卿的，還有我太太徐長聖的，我都沒
    有得到他們同意。我每次冒用被害人名義的時候丙○○都有
    在場」（偵查卷第四十六頁）等語明確，並經證人甲○○證
    述未同意被告二人以其名義簽發本票等情屬實。至證人徐慧
    君雖於原審證述於附表一、二之本票開立前同意被告丙○○
    以其名義簽發本票，惟與被告丙○○上開供述，已有不符。
    再證人徐慧君亦證述曾告訴被告丙○○自己借錢要自己負責
    ，且已經不記得為事前同意或事後同意，前後所述亦不相符
    。參以被告丙○○於原審關於被告乙○○部分亦證述當時林
    國興是臨時要求乙○○填寫甲○○及徐長聖之名字等情，則
    被告二人既然一同向林國興借錢，並相互同意連帶保證，是
    被告丙○○上開偵查中供述因林國興臨時提出，故未得證人
    徐慧君同意而代簽等情，核與常情相符而可採信。衡以證人
    徐慧君為丙○○之母，所言自係迴護被告丙○○之詞，是證
    人徐慧君所言，尚難採為對被告丙○○有利之認定。另被告
    二人雖均辯稱於本票上書寫甲○○、徐慧君、徐長聖等人之
    姓名，並無使其等成為發票人之意思，故無偽造有價證券之
    故意等語。惟查依被告丙○○於原審供稱：「如果要跟他（
    即林國興）借錢的話，要簽家人名義的本票來作為擔保．
    ．．」（同上審判筆錄第五頁），被告乙○○於原審供稱：
    「（你所簽的六張本票，為何丙○○願意提供名字讓你簽在
    本票上？）因為我們二人是互相連帶保證，而且當時我們是
    同事」（原審九十五年三月二十一日審判筆錄第六頁），是
    被告二人顯然知悉在本票上書寫姓名，有負擔債務之意思。
    並參酌甲○○、徐慧君、徐長聖等人之姓名均書立於如附表
    一至三本票正面下方之發票人處，足以表明係發票人。且被
    告二人均謂如果不簽甲○○、徐慧君、徐長聖等人姓名，就
    無法借得金錢（原審九十五年二月十四日第六頁、第十一頁
    ），足認被告二人係意圖供行使之用而書立他人姓名，以交
    付林國興借取款項。又觀諸被告二人既均坦承共同借款，並
    互相同意對方以自己名義簽發本票，擔任共同發票人，共同
    承擔彼此債務（同上審判筆錄第四頁、第十頁），且均知悉
    對方復以他人名義簽發本票，堪認被告二人均有以對方行為
    視作自己行為之意思，並分別簽發如附表一至三所示之本票
    而有行為之分擔。被告二人雖均辯稱是林國興要其偽簽甲○○、徐慧君、徐長聖姓名於本票上及受其脅迫等乙節，惟其
    等所辯除據證人林國興否認其事外，經核被告二人於簽發本
    案本票行為時分別已三十、四十餘歲，富有社會經驗，豈有
    任意聽從第三人指示，即遽而簽署他人姓名之理，被告二人
    亦知其簽名發票須負其責，其簽他人之名為發票人，自足以
    生損害他人，更何況被告二人均謂如不簽他人姓名，僅無法
    借得金錢，尚難認被告二人聽從林國興指示而簽署他人姓名
    ，有何遭受強暴脅迫之情事，其等心神並未因此而受制，亦
    不阻卻偽造有價證券之犯罪故意。至於林國興有無重利或事
    後有無不法討債乙節，要與本案被告二人是否偽造有價證券
    無關。被告二人前揭之所辯，無非卸責之詞，不足採信，事
    證明確，被告二人之犯行均堪以認定。
二、核被告丙○○、乙○○所為，均係犯刑法第二百零一條第一
    項偽造有價證券罪。被告二人有犯意聯絡及行為分擔，為共
    同正犯。被告二人於附表一至三本票上發票人欄偽造甲○○
    、徐慧君、徐長聖之署押，為被告二人偽造有價證券之階段
    行為，不另論罪。被告二人偽造甲○○、徐慧君、徐長聖為
    發票人之本票後，復交付予林國興以行使，其中行使偽造有
    價證券之低度行為為高度之偽造有價證券行為所吸收，亦不
    另論罪。被告二人於附表一、二之本票上同時偽造甲○○、
    徐慧君二人為發票人，係一行為觸犯二個偽造有價證券罪名
    ，應依想像競合犯之規定，從一重處斷，被告二人先後多次
    偽造有價證券犯行，時間緊接，方法相同，所犯均係構成要
    件相同之罪，顯係基於概括犯意為之，依刑法第五十六條之
    規定，為連續犯，以一罪論，並加重其刑。被告行為後，刑
    法第56條連續犯之規定，業於94年1月7日修正公布刪除，並
    於95年7月1日施行，則被告之犯行，因行為後新法業已刪除
    連續犯之規定，此刪除雖非犯罪構成要件之變更，但顯已影
    響行為人刑罰之法律效果，自屬法律有變更，依新法第2條
    第1項規定，應適用較有利於被告之行為時法律即舊法論以
    連續犯（最高法院95年第8次刑事庭會議決議參照）。又修
    正後之規定係以適用行為時法為原則，因此原判決雖未及適
    用，然上訴本院後，依新法第2條第1項規定，仍應適用行為
    時法，則原判決適用行為時法即無不當，自不構成撤銷之事
    由。
三、原審以被告犯行明確，適用刑法第二十八條、行為時刑法第
    五十六條、第二百零一條第一項、第二百零五條，罰金罰鍰
    提高標準條例第一條前段之規定，並審酌斟酌被告二人犯罪
    動機雖為借錢家用，惟已造成告訴人甲○○遭林國興追償，
    並參酌被告二人犯罪目的、手段、借款金額非鉅、犯後態度
    等一切情狀，認被告丙○○、乙○○共同連續意圖供行使之
    用，而偽造有價證券，各處有期徒刑參年捌月。如附表一至
    三所示之本票，其中關於偽造共同發票人甲○○、徐慧君、
    徐長聖部分係屬偽造之有價證券，依刑法第二百零五條規定
    ，不問屬於犯人與否，均予宣告沒收；至於被告二人本身為
    發票人部分既為真正，自不得沒收等，經核於法並無違誤，
    量刑亦屬妥適，被告二人上訴否認犯行為無理由，應予駁回
    。
據上論斷，應依刑事訴訟法第368條判決如主文。
本案經檢察官洪泰文到庭執行職務。
中    華    民    國    95    年    7     月    25    日
                  刑事第七庭  審判長法  官  陳正雄
                                    法  官  蔡光治
                                    法  官  許宗和
以上正本證明與原本無異。
如不服本判決，應於收受送達後十日內向本院提出上訴書狀，其
未敘述上訴之理由者並得於提起上訴後十日內向本院補提理由書
（均須按他造當事人之人數附繕本）。
                                    書記官  沈秀容
中    華    民    國    95    年    7     月    31    日
附表一（偵查卷第二十、二十一頁）：
  ┌──────┬──────┬──────┬────────┬────────┐
  │本票號碼    │發票日      │到期日      │偽造之發票人署名│票面金額(新臺幣)│
  ├──────┼──────┼──────┼────────┼────────┤
  │TH0000000   │91年2月24日 │91年3月11日 │甲○○、徐慧君  │24,900元        │
  ├──────┼──────┼──────┼────────┼────────┤
  │TH0000000   │91年4月16日 │91年4月21日 │甲○○、徐慧君  │100,000元       │
  ├──────┼──────┼──────┼────────┼────────┤
  │TH0000000   │91年4月16日 │91年5月11日 │甲○○、徐慧君  │14,900元        │
  ├──────┼──────┼──────┼────────┼────────┤
  │TH0000000   │91年4月16日 │91年7月11日 │甲○○、徐慧君  │15,100元        │
  └──────┴──────┴──────┴────────┴────────┘
附表二（偵查卷第五十五頁）：
  ┌──────┬──────┬──────┬────────┬────────┐
  │本票號碼    │發票日      │到期日      │偽造之發票人署名│票面金額(新臺幣)│
  ├──────┼──────┼──────┼────────┼────────┤
  │TH0000000   │91年4月16日 │91年5月1日  │甲○○、徐慧君  │5,800元         │
  ├──────┼──────┼──────┼────────┼────────┤
  │TH0000000   │91年4月16日 │91年6月11日 │甲○○、徐慧君  │9,500元         │
  ├──────┼──────┼──────┼────────┼────────┤
  │TH0000000   │91年4月16日 │91年7月1日  │甲○○、徐慧君  │5,600元         │
  ├──────┼──────┼──────┼────────┼────────┤
  │TH0000000   │91年4月16日 │91年8月1日  │甲○○、徐慧君  │5,600元         │
  └──────┴──────┴──────┴────────┴────────┘
附表三（偵查卷第二十四、二十五頁）：
  ┌──────┬──────┬──────┬────────┬────────┐
  │本票號碼    │發票日      │到期日      │偽造之發票人署名│票面金額(新臺幣)│
  ├──────┼──────┼──────┼────────┼────────┤
  │TH0000000   │91年2月24日 │91年5月1日  │徐長聖          │21,000元        │
  ├──────┼──────┼──────┼────────┼────────┤
  │TH0000000   │91年2月24日 │91年3月11日 │徐長聖          │50,000元        │
  ├──────┼──────┼──────┼────────┼────────┤
  │TH0000000   │91年4月21日 │91年5月1日  │甲○○          │20,700元        │
  ├──────┼──────┼──────┼────────┼────────┤
  │TH0000000   │91年4月21日 │91年5月11日 │甲○○          │12,200元        │
  ├──────┼──────┼──────┼────────┼────────┤
  │TH0000000   │91年4月21日 │91年7月11日 │甲○○          │14,300元        │
  ├──────┼──────┼──────┼────────┼────────┤
  │TH0000000   │91年4月21日 │91年8月11日 │甲○○          │20,600元        │
  └──────┴──────┴──────┴────────┴────────┘


司法院資訊處製作；財團法人民間司法改革基金會備份。
